臺灣新北地方法院刑事判決
110年度訴緝字第77號
公  訴  人  臺灣新北地方檢察署檢察官
被      告  張銘偉





選任辯護人  吳謹斌律師(法律扶助律師)
上列被告因強盜案件，經檢察官提起公訴（104年度偵字第23714
號、105年度偵字第323號），本院判決如下：
    主  文
張銘偉共同犯剝奪他人之行動自由罪，處有期徒刑伍月，如易科
罰金，以新臺幣壹仟元折算壹日。
    事  實
一、葉俊利因毒品甲基安非他命之買賣交易（葉俊利所涉販賣第
    二級毒品部分，未經起訴）而與王聖隆有債務糾紛，並認王
    聖隆刻意躲避不出面，以致心生不滿，乃於民國103年11月1
    4日上午某時，與李晋安、許志遠（葉俊利、李晋安、許志
    遠部分均經判決確定）、張銘偉及其他年籍身分不詳之成年
    男子數人，共同基於剝奪他人行動自由之犯意聯絡，先由李
    晋安以電話與王聖隆聯絡，向王聖隆佯稱：伊身上有很多毒
    品，因車子壞掉，要求王聖隆駕車搭載等語，以此為由誘出
    王聖隆，與之相約在新北市三峽區復興路與民生路口之土地
    銀行見面，致使王聖隆不疑有他，旋即駕駛登記於其女友謝
    欣如名下之車牌號碼0000-00號自用小客車（下稱Ａ車）前往
    赴約，此間又應李晋安要求，於同日上午9時30分許一同前
    往位於新北市五股區中港西路上之「山水園汽車旅館」，惟
    其甫進入該汽車旅館308號房，隨即遭已事先到場等候之葉
    俊利、張銘偉及許志遠等人共同限制行動自由，先由葉俊利
    質問王聖隆所積欠之毒品債務何時要清償，同時持外觀為手
    槍形狀之硬物（未扣案，不能證明為具有殺傷力之槍支）指
    向王聖隆頭部，喝令其不准擅動，再由一旁不詳之成年男子
    持束線帶綑綁王聖隆，並由葉俊利、許志遠等人共同毆打王
    聖隆之身體，李晋安則在一旁觀看、等待王聖隆如何處理債
    務，以便葉俊利獲王聖隆清償債務後，亦得由葉俊利清償對
    其所積欠之毒品交易債務（李晋安所涉販賣第二級毒品部分
    ，亦未經起訴），此間其等因見王聖隆無意清償全部債務，
    葉俊利竟又持折疊刀（未扣案）1支刺向王聖隆背部，造成
    王聖隆之身體受有臉、頭皮及頸之挫傷、胸壁開放性傷口、
    背部刺傷等傷害（傷害部分，未經提出告訴），以此強暴、
    脅迫之手段剝奪王聖隆之行動自由，並進一步恫嚇王聖隆交
    付現金以償還債務，或將Ａ車持往當鋪質押借款，以償還債
    務，甚或要求王聖隆電召其女友謝欣如前來，然均經王聖隆
    加以拒絕，葉俊利等人乃又繼續先前共同剝奪他人行動自由
    之犯意聯絡，由張銘偉將王聖隆所駕駛之Ａ車鑰匙取走，隨
    後將王聖隆帶離上開汽車旅館，由張銘偉駕駛Ａ車，搭載葉
    俊利、李晋安及王聖隆上路，並使王聖隆坐於後座中間，以
    防止王聖隆趁隙逃跑，許志遠及其他不詳之成年男子數人則
    分乘車牌號碼0000-00號之銀色TOYOTA WISH休旅車及不詳車
    號之紅色FORD FOCUS掀背車，2部自用小客車一前一後，共
    同將王聖隆帶至新北市三芝區某偏僻地點，繼續毆打王聖隆
    以逼迫其償還債務，之後於同日上午約11時54分至56分許，
    其等再將王聖隆帶至位於新北市三芝區錫板里海尾14之32號
    之「大嘉好加油站」旁停車場，利用王聖隆遭剝奪行動自由
    ，且一再遭毆打及刀刺而受傷，已陷於傷痛及體力不支之情
    形下，逼迫王聖隆進一步簽立委託書及汽車轉讓合約書（均
    未扣案），此間並將王聖隆帶至新北市○○區○○街0段0號之統
    一超商前，由許志遠下車影印王聖隆之身分證件交予葉俊利
    後，葉俊利並要王聖隆於一周內還款，否則即將Ａ車變賣，
    並即扣留Ａ車，由李晋安駕駛Ａ車將王聖隆載往紅樹林捷運站
    加以釋放。
二、案經新北市政府警察局板橋分局移送臺灣新北地方檢察署檢
    察官偵查起訴。
    理  由
壹、程序部分：
    按除法律另有規定外，實施刑事訴訟程序之公務員因違背法
    定程序取得之證據，其有無證據能力之認定，應審酌人權保
    障及公共利益之均衡維護；又被告以外之人於審判外之陳述
    ，雖不符合同法第159條之1至第159條之4之規定，但經當事
    人於審判程序同意作為證據，法院審酌該言詞陳述或書面陳
    述作成時之情況，認為適當者，亦得為證據；當事人、代理
    人或辯護人於法院調查證據時，知有第159條第1項不得為證
    據之情形，而未於言詞辯論終結前聲明異議者，視為有前項
    之同意，刑事訴訟法第158條之4、第159條之5分別定有明文
    。本判決下列所引用之各項供述證據，當事人均同意或不爭
    執各該證據之證據能力（見訴緝字卷第193至194頁），且未
    於本院言詞辯論終結前聲明異議，本院審酌此等證據資料取
    得及製作時之情況，尚無違法不當及證明力明顯過低之瑕疵
    ，以之作為證據應屬適當；另本判決後述所引之各項非供述
    證據，無證據證明係實施刑事訴訟程序之公務員以不法方式
    所取得，且亦無證據證明係非真實，復均與本件待證事實具
    有關聯性，是依刑事訴訟法第158條之4之反面解釋，當有證
    據能力；又前開供述與非供述證據均經本院於審理期日中合
    法調查，自得為本案證據使用。
貳、實體部分：
一、認定犯罪事實所憑之證據及理由：
　㈠上揭犯罪事實，業據被告張銘偉於本院準備程序及審理時均
    坦承不諱（見訴緝字卷第127、188頁、第247至248頁），核
    與證人即被害人王聖隆於偵訊及本院審理時之證述大致相符
    （見偵323號卷第269至270頁，訴字卷二第204至234頁），
    並有證人即共犯葉俊利、李晋安、許志遠於審理時之證述在
    卷可佐（見訴字卷三第13至55頁，訴字卷二第182至203頁、
    第151至181頁），復有被害人受傷照片9張、新北市立聯合
    醫院診斷證明書1份、大嘉好加油站現場暨監視器、停車場
    照片3張、監視器拍攝畫面7張、金芝統一超商監視器拍攝畫
    面4張及金芝統一超商消費明細1張附卷可參（見偵323號卷
    第13至18頁、第28頁、第175至179頁、第42至43頁、第181
    頁），足證被告前開之任意性自白與事實相符，堪以採信。
　㈡至於公訴意旨認為被告與共犯葉俊利、李晋安、許志遠等人
    ，在共同剝奪被害人之行動自由期間，有共同毆打傷害被害
    人等情，業據被告堅詞否認，而證人即共犯許志遠於警詢時
    雖證稱：現場大家講話開始大聲並爭吵，過沒多久阿利（即
    葉俊利）就先毆打阿牛（即王聖隆），我看見後我也對阿牛
    出手，然而「阿瑋」也靠過來，幫忙一起毆打阿牛等語（見
    偵字323號第86頁）；然而其於審理時證稱：當天場面混亂
    ，我記得王聖隆與葉俊利有扭打，講的過程中有好幾波衝突
    ，張銘偉有無打王聖隆我現在沒有印象等語（見訴字卷二第
    159至160頁）；又證人王聖隆於偵訊時證稱：當時我被好幾
    個人圍毆，我知道在場有兩個阿偉，一個是張銘偉，一個是
    李家瑋，張銘偉搶我汽車鑰匙，李家瑋打我，拿我鑰匙的張
    銘偉沒有打我，其他人都有打我等語（見偵字第323號卷第2
    69至270頁）。是依上開證述，證人即共犯許志遠於警詢時
    證稱有毆打被害人之「阿瑋」，是否確實是指被告，並不明
    確，又被害人明確證述其並未遭被告毆打，復參以其他共犯
    葉俊利、李晋安均無指證被告有出手毆打被害人，故本院尚
    難僅憑證人即共犯許志遠前後不一之證述，即遽論被告於剝
    奪被害人自由期間有毆打被害人。況共犯葉俊利等人所為剝
    奪被害人行動自由之目的，係為強迫被害人清償債務及提供
    債務擔保，共犯葉俊利、李晋安、許志遠等人毆打被害人係
    屬剝奪被害人行動自由之強暴、脅迫手段，本院雖無從認定
    被告有下手毆打被害人，然被告仍與其他共犯就剝奪他人行
    動自由部分有犯意聯絡及行為分擔，無礙被告構成本案剝奪
    他人行動自由之罪，應予敘明。
　㈢綜上所述，本件事證明確，被告上開犯行，堪以認定，應予
    依法論科。
二、論罪科刑：
　㈠刑法第302條之妨害自由罪，原包括私禁及以其他非法方法剝
    奪人之行動自由而言，所謂非法方法，當包括強暴、脅迫或
    恐嚇等不法手段在內（最高法院74年台上字第3404號判例、
    89年台上字第780號判決要旨參照）。又刑法第302條之妨害
    自由罪，係妨害他人自由之概括的規定，故行為人具有一定
    目的，以非法方法剝奪人之行動自由者，除法律別有處罰較
    重之規定（例如略誘及擄人勒贖等罪），應適用各該規定處
    斷外，如以使人行無義務之事，或妨害人行使權利為目的，
    而其強暴脅迫復已達於剝奪人行動自由之程度，即祇成立本
    罪，不應再依同法第304條論處（最高法院93年度台上字第3
    309號判決意旨參照）。查共犯葉俊利、李晋安、許志遠等
    人以傷害被害人作為強暴、脅迫之手段，並與被告共同剝奪
    被害人之行動自由，使被害人交出Ａ車，其整體行為之目的
    係為強迫被害人清償債務及提供債務擔保，依前揭說明，僅
    成立剝奪他人行動自由之罪為已足。是核被告所為，係犯刑
    法第302條第1項之以強暴脅迫方法剝奪他人行動自由罪。
  ㈡公訴意旨認共犯葉俊利、李晋安、許志遠於上述時、地除由
    被告葉俊利持槍指向被害人，喝令其不准動，使用束線帶加
    以綑綁，持續毆打，及持折疊刀刺傷被害人外，並與被告共
    同將被害人載往新北市三芝區偏僻處談判期間，由共犯葉俊
    利持手槍對空鳴槍，對被害人恫嚇稱：不拿錢、不將車留下
    就吃子彈等語，以此方式脅迫被害人，至使被害人不能抗拒
    而簽立委託書及汽車買賣合約書，進而強盜取得Ａ車得手。
    因認被告係與共犯葉俊利等人共同涉犯刑法第330條第1項之
    結夥三人以上攜帶兇器之加重強盜罪嫌等語。然查：
　⒈證人王聖隆於審理時證稱：離開山水園汽車旅館後，我們三
    台車開到三芝一個很偏僻的地方，他們就在那邊繼續打我，
    我記得有一個人開槍，我不知道是誰，還在那邊嗆說如果今
    天不處理就開槍，後來葉俊利就拿槍一直指著我，他坐在我
    左邊，就把槍放在他右邊口袋一直頂著我，我就不能亂動，
    其他人就會過來嘲諷二句、罵二句、打個二拳，在三芝那邊
    開槍的人是其他人，不是剛才提到的葉俊利、李晋安、許志
    遠等語（見訴字卷二第216至217頁）；但其先前於警詢時則
    指稱：開到三芝的山上後，葉俊利問我最後還有什麼話要說
    ，我說要還錢啊，我女友要先匯2萬，你們沒給帳號我怎麼
    匯，後來又叫綽號黑仔男子進來跟我說，此時「葉俊利就往
    車外開槍」，接著把彈殼往草叢丟，大聲嗆說要讓我死等語
    （見偵字第323號卷第31頁）；於偵查中則證稱：他們還拿
    槍恐嚇我，不拿錢出來，不將車留下來就吃子彈，後來「他
    們」就在一旁開槍等語（見偵23714號卷第8頁）。足見證人
    王聖隆指述有人「開槍」情節，先後陳述不一，先明確指證
    開槍之人為共犯葉俊利，再轉為語焉不詳，稱「他們」在一
    旁開槍；後於審理時則改稱開槍的人不是葉俊利、李晋安、
    許志遠，而是其他人。是本院自難僅憑證人即被害人王聖隆
    就此所為單一之指述，即遽認共犯葉俊利等人有「持搶擊發
    」之恫嚇或脅迫行為。
　⒉民法第71條規定：「法律行為，違反強制或禁止之規定者，
    無效。但其規定並不以之為無效者，不在此限」，是以當事
    人契約約定之內容違反強制或禁止規定而當然無效，即可不
    受其拘束，亦即雙方均不得請求履行。然該等債務相類於自
    然債務，即便無法透過依法起訴之法律程序向債務人訴請給
    付，然於現實社會生活仍得透過雙方合意、甚或他人斡旋協
    商等方式而據以請求，若債務人依約給付，就該償還部分仍
    不得依民法不當得利規定據以請求返還，亦即債權人受領自
    然債務之清償，仍非無法律上原因。查共犯葉俊利因先前毒
    品買賣交易而與被害人有債務糾紛，即被害人尚積欠共犯葉
    俊利部分購毒款項迄未給付一情，已據共犯葉俊利、許志遠
    各自於警詢時及偵審中供述綦詳，並經證人王聖隆於偵審中
    證述屬實。而販賣第二級毒品甲基安非他命，為法律所明文
    禁止之犯罪行為，則以甲基安非他命為買賣契約之標的，該
    買賣契約屬違反法律禁止規定，而自始無效，買賣雙方均無
    透過法律程序請求他方依約履行之權利，然共犯葉俊利與被
    害人並非全無債權債務存在，是共犯葉俊利與被告等人就上
    開剝奪被害人行動自由之行為，致使被害人不得已而簽立委
    託書及汽車買賣合約書，由共犯葉俊利將其所駕駛之Ａ車加
    以扣留，作為償還債務之擔保，之後再取交共犯李晋安占有
    使用之犯行，其意既在索討債務，甚或藉此督促被害人限期
    履行，則揆諸前揭說明，共犯葉俊利與被告等人於主觀上即
    難謂存有不法所有意圖，尚不能逕論以強盜罪或恐嚇取財罪
    自明。檢察官主張被告與共犯葉俊利等人強迫被告清償毒品
    交易債務欠缺適法權源，而有不法所有意圖，尚無理由。
　⒊又證人即被害人王聖隆先前於警詢時雖指稱：我今年10月的
    時候在三重區有跟葉俊利與黑仔男子買過安非他命約2兩，
    但只給他們新臺幣（下同）1萬5,000元，還欠他們3萬8,000
    元，後來他們要求我就在一星期內要還8萬元，不然就要把
    我女友的車賣掉等語（見偵323號卷第30至31頁）；於偵查
    中則證稱：當時我要匯款2萬元給他們，他們硬要凹8萬元，
    但我沒跟他們差那麼多云云（見偵23714號卷第8頁）；於審
    理時則證稱：該次交易我拿2兩安非他命，我有先給葉俊利1
    萬5,000元，當時2兩安非他命市價3萬6,000元，所以還欠葉
    俊利2萬1,000元；我警詢時說還欠3萬8,000元，是因為東加
    西加，是他們說3萬8,000元，我跟葉俊利說我欠2萬元，但
    葉俊利就說「我們這些兄弟都不用吃飯喔？開房間都不用錢
    ？找你都不用時間喔？」，然後加一加就變成3萬8,000元；
    後來葉俊利說我拿4萬元來車就還我，因為他後來有拿2,000
    元給我坐車，所以我自己有算在裡面，但隔天我打給他說我
    有錢了，他就說沒有8萬不用講等語（見訴字卷二第207、21
    1、220頁、第226至227頁、第232至233頁），依上開證述，
    被害人本身對於其積欠共犯葉俊利債務之數額究係多少，不
    僅說詞反覆，且就共犯葉俊利等人究係何時提出以「超過」
    原債務數額之「8萬元」作為被害人清償債務後取回Ａ車之條
    件，其先後說明亦有明顯差異。從而，僅憑證人即被害人王
    聖隆前後矛盾之證述，尚不足以證明共犯葉俊利等人於案發
    時向被害人索取債務之數額，確係「超過」被害人原應清償
    之數額，進而逕予認定共犯葉俊利等人於主觀上存有意圖為
    自已或他人不法所有之犯意，自無構成刑法強盜罪或恐嚇取
    財罪之餘地。是檢察官主張共犯葉俊利等人要求被害人償還
    8萬元，超過其所積欠之3萬8,000元，而認共犯葉俊利與被
    告等人有不法所有意圖，亦無理由。且參以臺灣高等法院10
    7年度上訴字第456號判決，於共犯葉俊利本案犯行中，亦認
    定並無不法所有意圖，而同此認定。
　⒋綜上所述，起訴意旨認為被告係與共犯葉俊利等人共同涉犯
    刑法第330條第1項之結夥三人以上攜帶兇器之加重強盜罪，
    容有誤會，惟起訴事實與本院前揭所認定之社會基本事實同
    一，且本院業已當庭告知被告上開罪名（見訴緝字卷第123
    頁），並給予陳述意見之機會，已足保障被告之防禦權，應
    由本院依法變更起訴法條並予審理。
  ㈢被告與共犯葉俊利、李晋安、許志遠及其他不詳成年男子間
    就妨害自由犯行，有犯意聯絡及行為分擔，應論以共同正犯
    。
  ㈣爰審酌被告為協助共犯葉俊利催討債務，而犯剝奪他人行動
    自由罪，固有不該，惟其犯後已坦承犯行，犯後態度尚可，
    兼衡被告之素行，在本案並非基於主導地位，其尚未與被害
    人達成和解並賠償，於本院審理時自陳其國小畢業、之前在
    做臨時工、月收入約2萬多元（見訴緝字卷第252頁）等一切
    情狀，量處如主文所示之刑，並諭知易科罰金之折算標準。
三、沒收部分：
  ㈠按被告行為後，刑法關於沒收之規定，已於104年12月30日修
    正公布，並自105年7月1日起施行，其中刑法第2條第2項明
    文修正為：「沒收、非拘束人身自由之保安處分適用裁判時
    之法律。」，參酌其立法理由略謂：「本次沒收修正經參考
    外國立法例，以切合沒收之法律本質，認沒收為本法所定刑
    罰及保安處分以外之法律效果，具有獨立性，而非刑罰（從
    刑），為明確規範修法後有關沒收之法律適用，爰明定適用
    裁判時法……」等語，是以有關沒收之法律適用，自無新舊法
    比較適用之問題，於新法施行後，應一律適用新法之相關規
    定。
  ㈡犯罪所得，屬於犯罪行為人者，沒收之；前2項之沒收，於全
    部或一部不能沒收或不宜執行沒收時，追徵其價額；第1項
    及第2項之犯罪所得，包括違法行為所得、其變得之物或財
    產上利益及其孳息。刑法第38條之1第1項前段、第3項、第4
    項分別定有明文。又共同正犯之犯罪所得，沒收或追徵，應
    就各人所分得之數額分別為之；先前對共同正犯採連帶沒收
    犯罪所得之見解，已不再援用及供參考（最高法院104年第1
    3次刑事庭會議決議意旨參照），此為終審機關近來一致之
    見解。所謂各人「所分得」，係指各人「對犯罪所得有事實
    上之處分權限」，法院應視具體個案之實際情形而為認定：
    倘若共同正犯各成員內部間，對於不法利得分配明確時，固
    應依各人實際分配所得沒收；然若共同正犯成員對不法所得
    並無處分權限，其他成員亦無事實上之共同處分權限者，自
    不予諭知沒收（最高法院104年度台上字第3937號判決亦同
    此旨）。查共犯葉俊利等人以毆打及剝奪行動自由之手段，
    逼迫被害人簽具委託書及汽車轉讓合約書，並扣留Ａ車，惟
    委託書及汽車轉讓合約書並非由被告取得，Ａ車業經被害人
    取回，業據其於審理時陳述明確（見訴字卷二第231頁），
    是被告就本案犯行並無任何犯罪所得，自無從宣告沒收或追
    徵。
  ㈢至共犯葉俊利等人持以犯罪之外觀為手槍形狀之硬物、束線
    帶及折疊刀等物，固為供本案犯罪所用之物，惟均未扣案，
    且卷內無事證可以證明確係被告所有之物，本院亦無從宣告
    沒收或追徵，一併敘明。
據上論斷，應依刑事訴訟法第299條第1項前段、第300條，判決
如主文。
本案經檢察官洪松標偵查起訴、檢察官陳柏文、朱曉群到庭執行
公訴。
中　　華　　民　　國　　111 　年　　6 　　月　　21　　日
                  刑事第二十庭  審判長法  官  蕭淳元
　
                                      法  官  黃園舒
　
                                      法  官  陳宏璋
上列正本證明與原本無異。
如不服本判決，應於判決送達後20日內敘明上訴理由，向本院提
出上訴狀 (應附繕本) ，上訴於臺灣高等法院。其未敘述上訴理
由者，應於上訴期間屆滿後20日內向本院補提理由書「切勿逕送
上級法院」。
                                      書記官  許維倫
中　　華　　民　　國　　111 　年　　6 　　月　　27　　日
附錄本案論罪科刑法條：
中華民國刑法第302條
私行拘禁或以其他非法方法，剝奪人之行動自由者，處5年以下
有期徒刑、拘役或9千元以下罰金。
因而致人於死者，處無期徒刑或7年以上有期徒刑；致重傷者，
處3年以上10年以下有期徒刑。
第1項之未遂犯罰之。